【裁判字號】    99,訴,238
【裁判日期】    991130
【裁判案由】    第三人異議之訴
【裁判全文】
臺灣雲林地方法院民事判決               99年度訴字第238號
原      告  黃沈晟
訴訟代理人  嚴庚辰律師
            林琦勝律師
被      告  日盛國際租賃股份有限公司
法定代理人  鄒勁強
訴訟代理人  廖偉進
被      告  財政部臺灣省中區國稅局雲林縣分局
法定代理人  于秋姑
訴訟代理人  鍾宜卿
被      告  雲林縣稅務局
法定代理人  吳定謀
訴訟代理人  李旭興
            邱建嫺
被      告  新加坡商星展銀行股份有限公司
法定代理人  陳亮丞
訴訟代理人  江肇基
上列當事人間第三人異議之訴事件，經本院於民國99年11月16日
言詞辯論終結，判決如下：
    主  文
原告之訴駁回。
訴訟費用由原告負擔。
    事實及理由
壹、程序方面：
一、按訴狀送達後，原告不得將原訴變更或追加，但擴張或減縮
    應受判決事項之聲明者，不在此限，民事訴訟法第255 條第
    1 項第3 款定有明文。原告起訴時原請求「鈞院99年度司執
    字第3652號對第三人黃銀陸之強制執行程序應於新台幣（下
    同）1,662,894.8 元之範圍內予以撤銷。」嗣於民國99年9
    月8 日以擴張聲明狀變更訴之聲明，請求「鈞院99年度司執
    字第3652號對第三人黃銀陸之強制執行程序應於1,880,039
    元之範圍內予以撤銷。」為聲明之擴張，核與民事訴訟法第
    255 條第1 項第3 款規定相符，揆諸前揭說明，應屬合法，
    合先敘明。
二、按當事人喪失訴訟能力或法定代理人死亡或其代理權消滅者
    ，訴訟程序在有法定代理人或取得訴訟能力之本人，承受其
    訴訟以前當然停止，但有訴訟代理人時不適用之。此觀民事
    訴訟法第170 條、第173 條前段之規定自明。本件原告起訴
    時被告財政部臺灣省中區國稅局雲林縣分局之法定代理人為
    陳妙珍，嗣於訴訟中被告財政部臺灣省中區國稅局雲林縣分
    局之法定代理人已變更為于秋姑，但被告財政部臺灣省中區
    國稅局雲林縣分局已委任訴訟代理人，依前開說明，訴訟程
    序不當然停止，惟被告財政部臺灣省中區國稅局雲林縣分局
    之法定代理人既已變更，則被告之新任法定代理人具狀聲明
    承受本件訴訟，應認適法，併此敘明。
貳、實體方面：
一、原告主張：
  (一)緣訴外人雲林縣政府為配合交通部公路總局東西向快速公路
    南區工程處辦理東西向快速公路台78線斗南交流道增設東匝
    道工程，徵收原告所有坐落雲林縣大埤鄉○○段847-12地號
    土地上之未保存登記建物（下稱系爭未保存登記建物），因
    雲林縣政府誤認系爭未保存登記建物為本院99年度司執字第
    3652號強制執行事件之執行債務人黃銀陸所有，而將系爭未
    保存登記建物之徵收補償款誤列為訴外人黃銀陸所有，嗣經
    本院99年度司執字第3652號強制執行事件以扣押命令扣押系
    爭未保存登記建物之徵收補償款在案。
  (二)查系爭未保存登記建物其外觀及內部係與坐落雲林縣大埤鄉
    ○○段846-1 地號土地之建築物合為一體，內部無間隔，足
    徵系爭未保存登記建物與坐落同段846-1 地號土地之建築物
    係屬同一建物。而原告為坐落雲林縣大埤鄉○○段847-12地
    號及846-1 地號土地上建築物之所有權人，依法為有權受領
    系爭未保存登記建物補償款之人，是原告就執行標的之徵收
    補償款即具有足以排除強制執行之權利。
  (三)鈞院99年度司執字第3652號強制執行事件誤將原告所有系爭
    未保存登記建物之徵收補償款予以扣押，致原告無法領取該
    筆徵收補償款，為此，提起本件訴訟，請求判決如訴之聲明
    所示等語。
    並聲明：(一)臺灣雲林地方法院99年度司執字第3652號強制執
    行事件就原告所有坐落雲林縣大埤鄉○○段847-12地號土地
    上門牌號碼為雲林縣大埤鄉○○路○ 段80巷2 號之未保存登
    記所為強制執行程序，應於1,880,039 元之範圍內予以撤銷
    。(二)訴訟費用由被告負擔。
二、被告抗辯部分：
  (一)被告日盛國際租賃股份有限公司則以：
  1.雲林縣政府所造具之東西向快速公路台78線斗南交流道增設
    東匝道工程建築改良物查估清冊記載系爭未保存登記建物為
    訴外人黃銀陸所有，而徵收補償金發放為國家行使公權力之
    行為，屬行政處分，在未經確認該行政處分為無效前，具有
    拘束力，原告如就徵收補償清冊之記載有異議，自應循行政
    途徑救濟。
  2.系爭未保存登記建物與訴外人黃銀陸所有坐落雲林縣大埤鄉
    ○○段847-12地號土地上已辦理保存登記之481 建號建物（
    下稱481 建號建物）外觀及使用上均合為一體，尚難遽認系
    爭未保存登記建物為原告所有。況鈞院查封筆錄記載訴外人
    黃銀陸所有坐落847-12地號土地上之增建部分裡有夾層鋼鐵
    造住宅，足見系爭未保存登記建物為481 建號建物之附屬建
    物等語，資為抗辯。
  (二)被告新加坡商星展銀行股份有限公司則以：
  1.原告僅以外觀之占有使用關係尚不足以證明其為系爭未保存
    登記建物之原始起造人，而認定其為系爭未保存登記建物之
    所有權人。
  2.鈞院97年度執字第30565 號強制執行事件拍賣系爭未保存登
    記建物時，拍賣公告記載拍賣之不動產由債務人黃銀陸自己
    管理使用，無出租、出借情形，並通知基地所有權人即原告
    ，而原告均未曾提出異議，由此可見系爭未保存登記建物並
    非由原告占有使用，原告亦非所有權人，否則原告何以未曾
    提出異議？
  3.況系爭未保存登記建物其外觀上與481 建號及482 建號建物
    係合為一體，並非如原告所述僅與482 建號建物合為一體，
    且系爭未保存登記建物係由481 建號建物出入，並無獨立之
    出入門戶，顯見系爭未保存登記建物係附屬於481 建號建物
    ，為其附屬物，建築物之附屬物本質上係附屬於建築物之部
    分，不具事實上及法律上之獨立性，無法單獨為法律行為之
    客體，是系爭未保存登記建物既為481 建號建物之附屬物，
    而481 建號建物又為訴外人黃銀陸所有，可知系爭未保存登
    記建物之所有人應為黃銀陸甚明。
  4.原告主張系爭未保存登記建物係由原告自己占有使用，與證
    人黃堅於鈞院履勘現場時陳稱系爭未保存登記建物係供黃銀
    陸經營工廠使用等語不符，顯見原告主張與事實有間。
  5.依雲林縣稅務局所提出系爭未保存登記建物之房屋稅單，系
    爭未保存登記建物自79年起即以使用人即訴外人黃銀陸為納
    稅義務人，倘訴外人黃銀陸非使用人，何以原告與訴外人黃
    銀陸20年來均未提出異議，是系爭未保存登記建物之使用人
    為黃銀陸，應無庸置疑。原告為領取系爭未保存登記建物之
    徵收補償，始主張系爭未保存登記建物為其所有，其主張自
    不足採。
  6.證人黃堅就系爭未保存登記建物之建造過程，先主張系爭未
    保存登記建物係與481 建號建物同時建造完成，嗣改稱系爭
    未保存登記建物係481 建號建物經主管機關驗收通過後才繼
    續興建，其前後陳述歧異，足見證人黃堅並不明瞭系爭未保
    存登記建物之建造過程。
  7.系爭未保存登記建物與481 建號建物係作為工廠使用，而工
    廠既係由黃銀陸經營，其建造當係為符合其使用需求，證人
    黃堅既就系爭工廠內部之廚房、廁所等位置均不熟悉，自難
    認其就系爭工廠之規劃設計及建造過程能確實知悉。由此益
    徵訴外人黃銀陸應為系爭未保存登記建物之起造人，由其原
    始取得系爭未保存登記建物之所有權，是系爭未保存登記建
    物之徵收補償款自應由訴外人黃銀陸領取。
  8.原告於鈞院98年6 月間通知拍賣系爭未保存登記建物時，並
    未主張其為真正所有權人，及至雲林縣政府於98年11月公告
    徵收系爭未保存登記建物後可領取徵收補償款時，才以其為
    占有使用人主張其為所有權人，顯見原告所述年事已高及占
    有使用等語，僅係原告為領取徵收補償所提出之說詞等語，
    資為抗辯。
  (三)被告雲林縣稅務局則以：稅務局核課房屋稅係依使用執照核
    課，如無使用執照，即依房屋建造執照核課，如為未保存登
    記建物，則向使用人核課房屋稅，系爭未保存登記建物經調
    查使用人係黃銀陸，且自79年起迄今之納稅義務人均為黃銀
    陸，原告主張與事實不符，不足採信等語，資為抗辯。
  (四)財政部臺灣省中區國稅局雲林縣分局則以：國稅局是依不動
    產強制執行作業連續要點來參與分配稅款等語，資為抗辯。
    並均聲明：原告之訴駁回，訴訟費用由原告負擔。
三、兩造不爭執之事實：
  (一)系爭未保存登記建物已經雲林縣政府配合交通部公路總局東
    西向快速公路台78線斗南交流道增設東匝道工程辦理徵收完
    畢。
  (二)本院99年度司執字第3652號給付票款強制執行事件以扣押命
    令扣押系爭未保存登記建物之徵收補償款1,880,039 元，上
    開款項尚未分配予執行債權人。
  (三)坐落雲林縣大埤鄉○○段847-12地號土地上481 建號建物（
    門牌號碼：雲林縣大埤鄉○○路○ 段80巷2 號）已經辦理保
    存登記，登記為訴外人黃銀陸所有。
四、得心證之理由：
    本件之爭點在於原告主張系爭未保存登記建物為其所有，起
    訴請求撤銷本院99年度司執字第3652號強制執行事件就系爭
    未保存登記建物之徵收補償款所為強制執行程序，有無理由
    ？
  (一)按所有人於原有建築物之外另行增建者，如增建部分與原有
    建築物無任何可資區別之標識存在，而與之作為一體使用者
    ，因不具構造上及使用上之獨立性，自不得獨立為物權之客
    體，原有建築物所有權範圍因而擴張，以原有建築物為擔保
    之抵押權範圍亦因而擴張。倘增建部分於構造上及使用上已
    具獨立性，即為獨立之建築物。苟其常助原有建築物之效用
    ，而交易上無特別習慣者，即屬從物，而為抵押權之效力所
    及。若增建部分已具構造上之獨立性，但未具使用上之獨立
    性而常助原有建築物之效用者，則為附屬物。其使用上既與
    原有建築物成為一體，其所有權應歸於消滅；被附屬之原有
    建築物所有權範圍，則因二所有權歸於一所有權而擴張，抵
    押權之範圍亦因而擴張（最高法院88年度台上字第485 號民
    事判決意旨參照）。
  (二)經查，系爭未保存登記建物門牌號碼為雲林縣大埤鄉○○路
    ○ 段80巷2 號，建物東側臨接台一線（延平路），南側有一
    小鐵門，通往建物南方之空地，依現場照片所示，系爭未保
    存登記建物係依附於481 建號建物之鋼架向外延伸增建完成
    ，與481 建號建物緊接相鄰，且系爭未保存登記建物與481
    建號建物內部相通無隔間，屋頂鋼架相連，外觀無從判斷有
    兩建物存在，而481 建號建物為工廠，工廠大門位於481 建
    號建物東側，為主要之出入口，是以現場之狀況斟酌，系爭
    未保存登記建物性質上屬於廠房之一部而為使用，與481 建
    號建物在結構上顯已成為一體而合併使用，由此足認系爭未
    保存登記建物並不具有構造上及使用上之獨立性，自不得獨
    立成為物權之客體。是縱認系爭未保存登記建物係原告出資
    建造，然系爭未保存登記建物既附合於481 建號建物而無從
    分離，成為481 建號建物之重要部分，自應歸屬481 建號建
    物所有人黃銀陸所有。至原告雖主張：系爭未保存登記建物
    係經由南側小門出入，具有使用上及構造上之獨立性等語，
    然查，系爭未保存登記建物之一樓係作為置物空間，二樓即
    閣樓部分雖有隔間，然均需經由鐵製樓梯方能進出，而該鐵
    製樓梯之一樓位置係位於481 建號建物所坐落之基地上，是
    由系爭未保存登記建物尚須經由481 建號建物始能出入一節
    觀之，益徵系爭未保存登記建物欠缺結構及使用上之獨立性
    。則原告上開主張，自不足採。
  (三)按就執行標的物有排除強制執行之權利者，得於執行程序終
    結前，向執行法院對債權人提起異議之訴，強制執行法第15
    條第1 項定有明文；又強制執行法第15條所謂就執行標的物
    有排除強制執行之權利者，係指對於執行標的物有所有權、
    典權、留置權、質權存在情形之一者而言（最高法院44年台
    上字第721 號判例可資參照）。經查，系爭未保存登記建物
    為481 建號建物之附屬物，已如前述，則系爭未保存登記建
    物因使用上與原有建築物成為一體，其所有權歸於消滅，準
    此，原告既非系爭未保存登記建物之所有權人，則原告自不
    得本於強制執行法第15條之規定訴請撤銷本院就系爭未保存
    登記建物之徵收補償款所為強制執行程序。從而，原告起訴
    請求本院99年度司執字第3652號強制執行事件就原告所有坐
    落雲林縣大埤鄉○○段847-12地號土地上門牌號碼為雲林縣
    大埤鄉○○路○ 段80巷2 號之未保存登記所為強制執行程序
    應於1,880,039 元之範圍內予以撤銷，為無理由，應予駁回
    。
  (四)本件事證已臻明確，兩造其餘攻擊、防禦方法，均與判決結
    果不生影響，爰不一一論述，併此敘明。
四、訴訟費用負擔之依據：民事訴訟法第78條。
中    華    民    國    99    年    11    月    30    日
                  民事第一庭    法  官  冷明珍
以上正本係照原本作成
如對本判決上訴，須於判決送達後20日內向本院提出上訴狀。如
委任律師提起上訴者，應一併繳納上訴審裁判費。
中    華    民    國    99    年    11    月    30    日
                                書記官  曾玲玲

司法院資訊處製作；財團法人民間司法改革基金會備份。
